---
title: "Analiza skuteczności w piłce nożnej"
author: "Jan Walkiewicz"
format: 
  html: 
    toc: true 
    toc-title: "Spis treści"
    toc-location: right
    number-sections: false
title-block-banner: true
editor: visual
code-fold: true
execute:
  echo: true
---

## Wstęp

Piłka nożna jest jedną z najpopularniejszych i najbardziej emocjonujących dyscyplin sportowych na świecie. W ostatnich latach analiza danych stała się kluczowym narzędziem w zrozumieniu mechanizmów gry oraz poprawie wyników drużyn. Wraz z rozwojem technologii i dostępności danych statystycznych, pojawiła się możliwość głębszej analizy indywidualnych umiejętności zawodników oraz ich wkładu w sukces drużyny.

**Celem** niniejszego projektu jest analiza różnic w skuteczności strzałów między zawodnikami w 5 najlepszych ligach świata w sezonach 2017/18 - 2024/25. **Skuteczność** zdefiniowano jako różnicę między liczbą zdobytych goli przez danego zawodnika a jego statystyką oczekiwane gole (expected goals). Statystyka expected goals, znana jako metryka skuteczności strzeleckiej, gdyż pozwala na ocenę, jak wiele bramek zawodnik powinien zdobyć. Szczegółowe wyjaśnienie tej metryki znajduje się w części zatytułowanej "Expected Goals – metryka skuteczności strzeleckiej".

W projekcie badane będą między innymi różnice w skuteczności strzałów w zależności od pozycji na boisku, ligi, kraju oraz wieku zawodników. W szczególności, projekt porusza pytania takie jak:

Czy skuteczność zawodników jest kluczowa w osiąganiu wyników drużyny?

Jakie różnice występują między pozycjami na boisku w kontekście skuteczności strzałów?

Czy istnieje wiekowy "prime" w skuteczności strzeleckiej?

Dzięki temu praca dostarczy nowych wniosków, które mogą być wykorzystane przez analityków sportowych, trenerów oraz fanów piłki nożnej. Na podstawie mojej dotychczasowej wiedzy o piłce nożnej przyjęto tezę, że najbardziej skuteczni są doświadczeni piłkarze grający na pozycji napastnika, pochodzy z krajów eurpoejskich i grający w lidze angielskiej (Premier League). Motywacją do podjęcia powyższej tematyki jest, obok moich zainteresowań, luka na rynku w tym zakresie.

```{r, include=FALSE}
#Bibliotek
library(rio)
library(tidyverse)
library(ggsoccer)
library(sf)
library(leaflet)
library(RColorBrewer)
library(htmlwidgets)
library(data.table)
library(knitr)
library(ggtext)
library(scales)
library(worldfootballR)
library(hrbrthemes)
library(gridExtra)
library(plotly)
library(factoextra)
library(DT)
```

## Przedstawienie danych

Projekt obejmuje analizę danych statystycznych dotyczących piłkarzy występujących w 5 najlepszych ligach świata (Bundesliga, Premier League, La liga, Seria A, Ligue 1) na przełomie sezonów 2017/18 - 2024/25. Użyte w projekcie określenie "obserwacje" dotyczy konkretnych zawodników z podziałem na sezony.

Zbiór danych do analizy pochodzi ze strony [Fbref](https://fbref.com/en/comps/Big5/shooting/players/Big-5-European-Leagues-Stats)

Do scrappingu danych użyto biblioteki [worldfootballR](https://jaseziv.github.io/worldfootballR/articles/extract-fbref-data.html#the-big-5-euro-league-players)

Proces scrappingu został opisany w pliku "Przygotowanie danych"

```{r}
#Importowanie danych
data <- import("football_data.csv")
```

**Dane zawierają następujące kolumny dotyczące danego piłkarza w danym sezonie:**

1\) Season_End_Year - rok zakończenia sezonu, z którego jest obserwacja

2\) Squad - klub w jakim występował/występuje

3\) Comp - liga w jakiej występuje/występował

4\) Player - imię i nazwisko /pseudonim

5\) Nation - kod kraju według FIFA

6\) Pos - Pozycja ("DF" - obrońca, "MF" - pomocnik, "FW" - napastnik)

7\) Age - wiek

8\) Gls_Standard - ilość goli (G)

9\) Sh_Standard - ilośc strzałów

10\) Dist_Standard - średni dystans oddanych strzałów

11\) xG_Expected - expected goals = oczekiwane gole (xG)

12\) G_minus_xG_Expected - skuteczność (G - xG)

## Expected goals - metryka skuteczności strzeleckiej

Dużą część analiz oparto na statystyce "**expected goals**" (**oczekiwane gole**), która oznacza prawdopodobeństwo, że strzał zakończy się bramką. Wielkość ta przyjmuje wartości od 0 do 1 - im większa wartość, tym większa szansa na zdobycie bramki. Wartość 1 oznacza 100% szansy na zdobycie gola po danym strzale, a np. 0,15 oznacza 15% szansy. Wartość ta jest szacowana przez dedykowane algorytmy, biorące pod uwagę takie parametry jak:

1\) odległość od bramki

2\) część ciała jaką oddawany jest strzał

3\) rodzaj asysty

4\) kąt do bramki

5\) ustawienie przeciwników

```{r}
#Ramka pomocnicza
data_shots <- data.frame(
  rodzaje = c("Gole", "Oczekiwane gole"),
  wartosci = c(sum(data$Gls_Standard, na.rm = TRUE), sum(data$xG, na.rm = TRUE)))
#Tworzenie wykresu
ggplot(data_shots, aes(x = rodzaje, y = wartosci)) +
  geom_bar(stat = "identity", width = 0.5, color = "dimgray", fill = "#404080") +
  geom_text(aes(label = wartosci), vjust = -0.5, color = "black", size = 5) +
  labs(
    title = "Porównanie łącznej liczby goli i oczekiwanych goli") +
  scale_y_continuous(limits = c(0, 50000)) +
  theme_minimal() +
  theme(
    legend.position = "none",
    axis.text.x = element_text(size = 16, color = "black"),
    axis.title.x = element_blank(),
    axis.title.y = element_blank(),
    panel.grid = element_blank(),
    plot.title = element_text(size = 14, colour = "black"))
```

Na powyższym wykresie łączna liczba goli i oczekiwanych goli nieznacznie się różni, co dowodzi skuteczności tej statystyki.

Do udowodnienia skuteczności możemy wykorzystać również kolumnę "G_minus_xG_Expected".

Średnia wartość w tej kolumnie wynosi:

```{r}
#Obliczanie średniej
mean(data$G_minus_xG_Expected, na.rm = TRUE)
```

Jest to wartość stosunkowo bliska zeru, co potwierdza tezę mówiącą o tym, że statystyka expected goals jest skuteczną miarą przewidywania liczby goli.

## Czy skuteczność zawodników jest kluczowa w osiąganiu wyników?

```{r}
#Importowanie danych
data_winners <- import("football_data_winners.csv")
```

```{r, warning=FALSE }
#Tworzenie wykresu
ggplot(data=data_winners, aes(x=G_minus_xG_Expected, group=win, fill=as.factor(win))) +
  geom_density(adjust=1.5, position="fill") +
  scale_fill_manual(values=c("lightgrey", "#404080"), 
                    labels=c("Miejsca poniżej 5", "Miejsca powyżej lub równe 5")) +
  theme_ipsum() +
  labs(fill="Win Status", x="Skuteczność", y="Gęstość", 
       title="Rozkład dodatniej skuteczności z podziałem na zajętą pozycje w lidze") +
  theme(legend.title = element_blank(), 
        legend.text = element_text(size = 8, color = "black"),
        plot.title = element_text(size = 10, hjust = 0.25),
        panel.grid = element_blank(),
        legend.position = "right") +
  xlim(0, 10)
```

Na powyższym wykresie wyraźnie widać, że zawodnicy charakteryzujący się **dodatnią skutecznością** (czyli tacy, którzy zdobyli więcej bramek, niż przewidywał algorytm), **w większości grali w drużynach, które kończyły sezon w pierwszej piątce tabeli**. Jest to doskonale widoczne w porównaniu do zawodników z drużyn zajmujących miejsca poniżej piątego, w których przypadki dodatniej skuteczności były zdecydowanie rzadsze. Taka wizualizacja sugeruje silną korelacje między indywidualną skutecznością strzelecką zawodników a sukcesem zespołu w całym sezonie. Wysoka skuteczność zawodników może być kluczowym czynnikiem przyczyniającym się do osiągania wysokich miejsc w tabeli, czyli końcowego sukcesu!

## Różnice w Expected goals między zawodnikami

### Różnice między pozycjami

```{r, warning=FALSE}
#Ramka pomocnicza
data_pitch <- data %>%
  group_by(Pos) %>%
  summarise(
    mean_position = mean(G_minus_xG_Expected, na.rm = TRUE)) %>%
  mutate(
    x = case_when(
      Pos == "FW" ~ 85,
      Pos == "MF" ~ 57,
      Pos == "DF" ~ 25),
    y = 40,
    label = case_when(
      Pos == "FW" ~ "Napastnicy",
      Pos == "MF" ~ "Pomocnicy",
      Pos == "DF" ~ "Obrońcy",
      Pos == "GK" ~ "Bramkarze"))
#Tworzenie wykresu
ggplot() +
  annotate_pitch(colour = "grey80", dimensions = pitch_statsbomb) +
  theme_pitch() +
  coord_flip(xlim = c(0, 100), ylim = c(0, 100)) +
  geom_point(data = data_pitch, aes(x = x, y = y, color = mean_position), size = 24) +
  geom_text(data = data_pitch, aes(x = x, y = y, label = round(mean_position, 2)), 
            color = "black", size = 5, vjust = 0.2, inherit.aes = FALSE) +
  geom_text(data = data_pitch, aes(x = x, y = y - 17, label = label),
            color = "dimgray", size = 5, inherit.aes = FALSE) +
  scale_color_gradient2(low = "red", high = "green", midpoint = 0) +
  labs(
    title = "Skuteczność względem pozycji na boisku",
    color = "Skuteczność") +
  theme(
    panel.grid = element_blank(),
    axis.text.x = element_blank(),
    axis.text.y = element_blank(),
    axis.title.x = element_blank(),
    axis.title.y = element_blank(),
    legend.position = c(0.9, 0.6),
    legend.text = element_text(size = 10),
    legend.title = element_text(size = 14),
    plot.title = element_text(size = 14, color = "black"))
```

Na powyższym wykresie skuteczność piłkarzy różni się w zależności od tego na jakiej pozycji występują. Mimo, że między obrońcami a pomocnikami występuje minimalna różnica (wynosi ona zaledwie 0,01), jednak po ich porównaniu do napastników - różnica staje się znacząca. Według algorytmu zawodnicy grający na pozycji napastnika spisują się minimalnie ponad oczekiwania, podczas gdy obrońcy i pomocnicy nieco poniżej przewidywań. Napastnicy, jako gracze odpowiedzialni za zdobywanie bramek, są bardziej skuteczni w spełnianiu oczekiwań, co może wynikać z ich specjalistycznego treningu lub większej koncentracji na ofensywnych zadaniach. Z kolei obrońcy i pomocnicy, mający bardziej zróżnicowane role, mogą mieć trudniej w osiąganiu wyników zgodnych z algorytmicznymi przewidywaniami, jeśli chodzi o skutecznośc ich strzałów na bramke.

Poniżej przedstawiono stosunek liczby strzałów jakie oddają zawodnicy na poszczególnych pozycjach.

```{r}
#Ramka pomocnicza
data_sho_pos <- data %>%
  group_by(Pos) %>%
  summarise(
    total_shots = sum(Sh_Standard, na.rm = TRUE)) %>%
  mutate(
    Pos = case_when(
      Pos == "DF" ~ "Obrońcy",
      Pos == "MF" ~ "Pomocnicy",
      Pos == "FW" ~ "Napastnicy"))


#Tworzenie wykresu
p1 <- ggplot(data_sho_pos, aes(x = reorder(Pos, total_shots), y = total_shots)) +
  geom_bar(stat = "identity", width = 0.5, color = "dimgray", fill = "dimgray") +
  geom_text(aes(label = total_shots), vjust = -0.5, color = "black", size = 5) +
  labs(
    title = "Liczba strzałów oddanych przez zawodników na poszczególnych pozycjach") +
  scale_y_continuous(limits = c(0, max(data_sho_pos$total_shots) * 1.1)) +
  theme_minimal() +
  theme(
    legend.position = "none",
    axis.text.x = element_text(size = 12, color = "black"),
    axis.title.x = element_blank(),
    axis.text.y = element_text(size = 10, color = "black"),
    axis.title.y = element_blank(),
    panel.grid = element_blank(),
    plot.title = element_text(size = 10, colour = "black"))
```

```{r, warning=FALSE}
#Tworzenie ramki pomocniczej
shots_by_pos <- data %>%
  group_by(Pos) %>%
  summarise(
    total_shots = sum(Sh_Standard, na.rm = TRUE))

#Obliczenie całkowitej liczby strzałów
total_shots_sum <- sum(shots_by_pos$total_shots, na.rm = TRUE)

#Obliczenie procentowego udziału w strzałach
shots_by_category <- shots_by_pos %>%
  mutate(
    percentage = (total_shots / total_shots_sum) * 100,
    Pos = factor(Pos, levels = c("FW", "MF", "DF"))
    
  )

#Tworzenie wykresu procentowego
p2 <- ggplot(shots_by_category, aes(x = "", y = percentage, fill = Pos)) +
  geom_bar(stat = "identity", width = 0.3) +
  coord_flip() +
  labs(
    title = "Procentowy udział strzałów w zależności od pozycji",
    subtitle = "<span style='color:dimgray;'>Obrońcy</span> |
    <span style='color:lightgray;'>Pomocnicy</span> |
    <span style='color:navy;'>Napastnicy</span>",
    x = "",
    y = "Procentowy udział strzałów"
  ) +
  scale_y_continuous(
    breaks = seq(0, 100, by = 10),
    labels = function(x) paste0(x, "%")) +
  scale_fill_manual(
    values = c("DF" = "dimgray", "MD" = "lightgray", "FW" = "#404080")) +
  theme_minimal() +
  theme(
    axis.text.x = element_text(size = 8,margin = margin(r = -20)),
    axis.ticks.x = element_line(color = "gray", size = 0.5),
    axis.line.x = element_line(color = "gray", size = 0.5),
    plot.title.position = "plot",
    plot.subtitle = element_markdown(),
    plot.margin = margin(t = 220, b = 10, l = 20, r = 20),
    panel.grid.major = element_blank(),
    panel.grid.minor = element_blank(),
    axis.title.x = element_blank(),
    axis.text.y = element_text(size = 10, color = "gray", margin = margin(t = -300)),
    legend.position = "none",
    plot.title = element_text(size = 10, colour = "black"))
#Wyświetlanie 2 wykresów
grid.arrange(p1, p2, ncol = 2)
```

Na powyższym diagramie napastnicy oddają około 45% wszystkich strzałów. Jest to mocno zaskakująca obserwacja biorąc pod uwagę fakt, że to piłkarze grający na tej pozycji kojarzeni są z oddawaniem zdecydowanej większości strzałów na bramke przeciwnika. **Ponad połowa strzałów oddawana jest przez zawodników grających na innych pozycjach!** Taka obserwacja podkreśla znaczenie skuteczności strzałów, niezależnie od pozycji na boisku. W związku z tym, w analizie uwzględniono wszystkie wymienione pozycje, gdyż nawet obrońcy (którzy jak mogłoby się wydawać niezwykle rzadko uderzają na bramke przeciwnika) oddają w meczu średnio co około piąty strzał, co za tym idzie ich skuteczność również ma nie małe znaczenie.

```{r, warning=FALSE}
#Tworzenie pomocniczej ramki
data_pos_dist <- data %>%
  filter(Pos == c("DF", "FW"))
#Wyliczanie wartosci   
data_pos_dist %>%
  group_by(Pos) %>%
  summarise(
    "mean_dist (yards)" = mean(Dist_Standard, na.rm = TRUE))%>%
  as.data.frame()
```

Istotne znaczenie skuteczności strzałów obrońców wynika również z faktu, że różnica średniej odległości oddawanych strzałów między napastnikami a obrońcami wynosi zaledwie 0,38518 jarda, czyli około 35 centymetrów. Co biorąc pod uwagę długość boiska wynoszącą w przybliżeniu 115 jardów (10 500 cm), jest różnicą wręcz minimalną. Ilość strzałów obrońców nie wynika więc z dużej ilości strzałów oddawanych z dystansu, które miałyby małą szanse na sukces w postaci bramki.

### Różnice w poszczególnych krajach

**Kraje z najmniejszą średnią skutecznością:**

```{r}
#Tworzenie ramki pomocniczej
data_pom <- data %>%
  group_by(Nation) %>%
  summarise(
    effectiveness = mean(G_minus_xG_Expected, na.rm = TRUE),
    count_players = n()) %>%
  arrange(effectiveness)%>%
  as.data.frame()
#Wyświetlanie
head(data_pom)
```

Jak widać skrajnie niskie wartości skuteczności, w momencie gdy podzielimy zawodników na ich narodowości, występują w krajach gdzie liczba piłkarzy jest stosunkowo mała. Ciężko wyciągać wnioski o piłkarzach z Tanzanii (TAN) w momencie gdy w obserwacjach istnieje jeden taki piłkarz. Warto zwrócić uwagę na analizę zwodników z **Beninu (BEN)**, czyli z kraju położonego w zachodniej części Afryki z którego występują 22 obserwacje. Średnio cechowały się one niską skutecznością, stąd możemy domniemywać, że potencjalnie szkółki z tego kraju mogą słabo szkolić piłkarzy pod względem skuteczności, co może sugerować opcję poszukiwań skutecznych piłkarzy w innych krajach. Skuteczność poszczególnych piłkarzy z Beniunu wygląda następująco:

```{r}
#Tworzenie ramki pomocniczej
data_BEN <- data %>%
  filter(Nation == "BEN") %>%
  mutate(effectiveness = G_minus_xG_Expected) %>%
  arrange(effectiveness) %>%
  as.data.frame()
#Wyświetlanie
data_BEN$effectiveness
```

Jak możemy zauważyć średnia niska skuteczność nie jest spowodowana jedną czy dwoma skrajnymi obserwacjami.

Poniżej przedstawiono ramkę danych krajów z najmniejszą średnią skutecznością, gdzie liczba piłkarzy przekracza 15 aby pokazać kolejne kraje, w których potencjalnie nie warto szukać skutecznych piłkarzy.

```{r}
#Tworzenie ramki pomocniczej
data_pom5 <- data %>%
  group_by(Nation) %>%
  summarise(
    effectiveness = mean(G_minus_xG_Expected, na.rm = TRUE),
    count_players = n()) %>%
  filter(count_players > 15) %>%
  arrange(effectiveness)%>%
  as.data.frame()
#Wyświetlanie
head(data_pom5)
```

**Kraje z największą średnią skutecznością, gdzie liczba piłkarzy przekracza 15:**

```{r}
#Tworzenie ramki pomocniczej
data_mean_max <- data %>%
  group_by(Nation) %>%
  summarise(
    effectiveness = mean(G_minus_xG_Expected, na.rm = TRUE),
    count_players = n()) %>%
  arrange(desc(effectiveness))%>%
  filter(count_players > 15) %>%
  as.data.frame()
#Wyświetlanie
head(data_mean_max)
```

Jeśli chodzi o kraje z największą średnią skutecznością odrzucono kraje posiadające mniej niż 15 obserwacji. Jak możemy zauważyć największą skutecznością cechują się piłkarze z Korei Południowej (KOR), którzy mocno wyróżniają się na tle innych. Wyraźnie wyróżniają się także zawodnicy z Gruzji (GEO) i to potencjalnie w tych krajach warto szukać skutecznych piłkarzy. Wyróżnione krają mogą być potencjalnie dobrym kierunkiem w poszukiwaniu przyszłych talentów, gdyż piłkarze tych właśnie narodowości w przyszłości cechują się wysoką skutecznością.

Poniżej przedstawiono interaktywną mapę, która umożliwia sprawdzenie skuteczności piłkarzy w podziale na wszystkie kraje świata. Intensywność koloru wskazuje poziom średniej skuteczności – im ciemniejszy kolor, tym wyższa średnia skuteczność zawodników z danego kraju. (Po najechaniu kursorem na wybrane państwo można zobaczyć szczegółowe informacje, takie jak średnia skuteczność, liczba piłkarzy oraz nazwa kraju).

```{r}
#Tworzenie ramki na podstawie której będzie stworzona interaktywna mapa
world_sf <- read_sf(paste0(
  getwd(), "/DATA/",
  "TM_WORLD_BORDERS_SIMPL-0.3.shp"))
#Tworzenie ramki pomocniczej
data_map <- copy(data)
#Sprawdzamy które kraje nie pasują do kodowania ISO3
#setdiff(data_map$Nation, world_sf$ISO3)
```

```{r}
#Zmiana kodów niektórych krajów aby były one zgodne z kodowaniem ISO 3
data_map$Nation[data_map$Nation == "ALG"] <- "DZA"
data_map$Nation[data_map$Nation == "ANG"] <- "AGO"
data_map$Nation[data_map$Nation == "BER"] <- "BMU"
data_map$Nation[data_map$Nation == "BUL"] <- "BGR"
data_map$Nation[data_map$Nation == "CGO"] <- "COG"
data_map$Nation[data_map$Nation == "CHA"] <- "TCD"
data_map$Nation[data_map$Nation == "CHI"] <- "CHL"
data_map$Nation[data_map$Nation == "CRC"] <- "CRI"
data_map$Nation[data_map$Nation == "CRO"] <- "HRV"
data_map$Nation[data_map$Nation == "CTA"] <- "CIV"
data_map$Nation[data_map$Nation == "GER"] <- "DEU"
data_map$Nation[data_map$Nation == "DEN"] <- "DNK"
data_map$Nation[data_map$Nation == "ENG"] <- "GBR"
data_map$Nation[data_map$Nation == "EQG"] <- "GNQ"
data_map$Nation[data_map$Nation == "GAM"] <- "GMB"
data_map$Nation[data_map$Nation == "GRE"] <- "GRC"
data_map$Nation[data_map$Nation == "GRN"] <- "GRD"
data_map$Nation[data_map$Nation == "GUA"] <- "GTM"
data_map$Nation[data_map$Nation == "GUI"] <- "GIN"
data_map$Nation[data_map$Nation == "HAI"] <- "HTI"
data_map$Nation[data_map$Nation == "HON"] <- "HND"
data_map$Nation[data_map$Nation == "KSA"] <- "SAU"
data_map$Nation[data_map$Nation == "KOS"] <- "XKX"
data_map$Nation[data_map$Nation == "KVX"] <- "KOS"
data_map$Nation[data_map$Nation == "MAD"] <- "MAR"
data_map$Nation[data_map$Nation == "MTN"] <- "MNE"
data_map$Nation[data_map$Nation == "NED"] <- "NLD"
data_map$Nation[data_map$Nation == "NIG"] <- "NER"
data_map$Nation[data_map$Nation == "PAR"] <- "PRY"
data_map$Nation[data_map$Nation == "PHI"] <- "PHL"
data_map$Nation[data_map$Nation == "PLE"] <- "PSE"
data_map$Nation[data_map$Nation == "POR"] <- "PRT"
data_map$Nation[data_map$Nation == "RSA"] <- "ZAF"
data_map$Nation[data_map$Nation == "SCO"] <- "GBR"
data_map$Nation[data_map$Nation == "SKN"] <- "KNA"
data_map$Nation[data_map$Nation == "SMN"] <- "SMR"
data_map$Nation[data_map$Nation == "SUI"] <- "CHE"
data_map$Nation[data_map$Nation == "TAN"] <- "TZA"
data_map$Nation[data_map$Nation == "TOG"] <- "TGO"
data_map$Nation[data_map$Nation == "TRI"] <- "TTO"
data_map$Nation[data_map$Nation == "URU"] <- "URY"
data_map$Nation[data_map$Nation == "WAL"] <- "GBR"
data_map$Nation[data_map$Nation == "ZAM"] <- "ZMB"
data_map$Nation[data_map$Nation == "ZIM"] <- "ZWE"
```

```{r}
#Grupowanie i obliczanie średniej skuteczności dla każdego kraju
data_map <- data_map %>%
  group_by(Nation) %>%
  summarise(
    mean_G_minus_xG = mean(G_minus_xG_Expected, na.rm = TRUE),
    count_observations = n())
```

```{r}
#Tworzenie odpowiedniej ramki do stworzenia mapy
world_sf <- world_sf %>%
  left_join(data_map, by = c("ISO3" = "Nation"))
```

```{r, warning=FALSE}
#Kolory na mapie
mybins <- seq(-1.8, 1.7, by = 0.01)
mypalette <- colorBin(
  palette = "YlOrBr", domain = world_sf$mean_G_minus_xG,
  na.color = "transparent", bins = mybins)

#Przygotowanie tekstu do wyświetlania
mytext <- paste(
  "Kraj: ", world_sf$NAME, "<br/>",
  "Skuteczność: ", round(world_sf$mean_G_minus_xG, 2), "<br/>",
  "Liczba piłkarzy: ", world_sf$count_observations,
  sep = "") %>%
  lapply(htmltools::HTML)

#Tworzenie mapy
map <- leaflet(world_sf) %>%
  addTiles() %>%
  setView(lat = 10, lng = 0, zoom = 2) %>%
  addPolygons(
    fillColor = ~mypalette(mean_G_minus_xG),
    stroke = TRUE,
    fillOpacity = 0.9,
    color = "white",
    weight = 0.3,
    label = mytext,
    labelOptions = labelOptions(
      style = list("font-weight" = "normal", padding = "3px 8px"),
      textsize = "13px",
      direction = "auto"))
#Zapis mapy
saveWidget(map, file=paste0( getwd(), "/HtmlWidget/choroplethLeaflet1.html"))
#Wyświetlenie
map
```

### Różnice między ligami

```{r, warning=FALSE}
#Tworzenie wykresu
ggplot(data, aes(x = Comp, y = G_minus_xG_Expected, fill = Comp)) +
  geom_violin(trim = FALSE, alpha = 0.7) +
  geom_boxplot(width = 0.4, outlier.shape = NA) +
  xlab(NULL) +
  ylab("Skuteczność") +
  ggtitle("Skuteczność piłkarzy ze względu na ligi") +
  theme(
    plot.title = element_text(size = 16, color = "black", hjust = -0.1),
    legend.position = "none",
    panel.grid.major = element_blank(),
    panel.grid.minor = element_blank(),
    panel.background = element_blank(),
    axis.text.x = element_text(size = 12, color = "black"),
    axis.text.y = element_text(size = 6)) +
  scale_y_continuous(breaks = seq(-10, 13, by = 1))+
  geom_hline(yintercept = -0.1, linetype = "dashed", color = "navy")
```

Na powyższym wykresie nie istnieją wyraźnie różnice w skuteczności piłkarzy grających w różnych ligach. W każdej lidze najwięcej piłkarzy oscyluje w skuteczności około 0 (co potwierdza skuteczność statystyki Expected goals), mediana w każdej lidze również jest taka sama i wynosi -0,1 (wartość ta została zaznaczona przerywaną linią). Różnice możemy zobaczyć jedynie w liczbę piłkarzy - w "Premier League" (liga angielska) oraz w "Bundeslidze" (liga niemiecka), gdyż jest ich mniej niż w pozostałych ligach. Mimo to w Bundeslidze znajdują się obserwacje z najgorszą skutecznością. Najbardziej skuteczni zawodnicy znajdują się w "La Lidze"(liga hiszpańska).

### Różnice ze względu na wiek - Czy istnieje wiekowy "prime"?

```{r}
#Ustalenie poziomów grup wiekowych 
data$Age_Group <- factor(
  data$Age_Group,
  levels = c(
    "Junior (18 i poniżej)",
    "Bardzo młody (21 i poniżej)",
    "Młody (26 i poniżej)",
    "Średni (30 i poniżej)",
    "Starszy (powyżej 30)"))
#Tworzenie ramki pomocniczej
data_age <- data %>%
  group_by(Age_Group) %>%
  summarise(Avg_G_minus_xG = mean(G_minus_xG_Expected, na.rm = TRUE),
            Count = n())
#Tworzenie pierwszego wykresu
p3 <- ggplot(data_age, aes(x = Avg_G_minus_xG, y = Age_Group)) +
  geom_bar(stat = "identity", fill = "mediumseagreen") +
  theme_minimal() +
  labs(
    title = "Skuteczność według grup wiekowych",
    x = "Skuteczność") +
  theme(
    axis.title.x = element_text(size = 12),
    axis.text.x = element_text(size = 8),
    axis.text.y = element_text(size = 10, face = "bold", color = "black"),
    axis.title.y = element_blank(),
    panel.grid = element_blank(),
    plot.title = element_text(size = 6.5, color = "black"),
    axis.ticks.x = element_line(color = "grey"),
    axis.line.x = element_line(color = "grey"),
    axis.ticks.y = element_blank(),
    axis.line.y = element_blank()) +
  coord_cartesian(xlim = c(-0.075, 0.025))
#Tworzenie drugiego wykresu
p4 <- ggplot(data_age, aes(x = Count, y = Age_Group)) +
  geom_bar(stat = "identity", fill = "#404080") +
  theme_minimal() +
  labs(
    title = "Liczebność grup wiekowych",
    x = "Liczebność") +
  theme(
    axis.title.x = element_text(size = 12),
    axis.text = element_text(size = 8),
    axis.title.y = element_blank(),
    axis.text.y = element_blank(),
    panel.grid = element_blank(),
    plot.title = element_text(size = 6.5, color = "black"),
    axis.ticks.x = element_line(color = "grey"),
    axis.line.x = element_line(color = "grey"),
    axis.ticks.y = element_blank(),
    axis.line.y = element_blank())
#Wyświetlanie
grid.arrange(p3, p4, ncol = 2)
```

Na przedstawionym po lewej stronie wykresie widać nieduże różnice między wartościami (różnica między największa a najmniejszą wartością wynosi zaledwie ≈ 0.057). Jednak mimo to możemy zauważyć, że **najwyższą średnią skutecznością** charakteryzują się zawodnicy w grupie wiekowej "**Junior**", która jest zarazem grupą najmniej liczną. Może to wynikać z faktu, że młodsi piłkarze, którzy w tym wieku grają w drużynach seniorskich, często wyróżniają się wyjątkowym talentem. Tacy zawodnicy, otrzymując szansę w drużynie seniorskiej, mają tendencję do wykazywania wysokiej skuteczności, ponieważ ich umiejętności są na tyle imponujące, że pozwalają im konkurować z bardziej doświadczonymi zawodnikami. Warto jednak zauważyć, że zdecydowana większość zawodników w tej grupie wiekowej nadal gra w drużynach juniorskich. Jak wcześniej wspomniano, muszą oni przejawiać ogromny talent, by dostać szansę w drużynie seniorskiej, stąd też może wynikać ich wysoka względem innych grup wiekowych skuteczność.

Biorąc jednak pod uwagę wielkość grupy Juniorów, oraz przedstawione powyżej fakty, jako wiekowy "**prime**" można określić najbardziej liczną grupę zawodników, czyli tych pomiędzy **21 a 26 rokiem życia**. I to zawodników w takim wieku potenjcalnie najlepiej szukać w momencie gdy skuteczność jest priorytetem.

Grupą cechującą się **najgorszą skutecznością** są zawodnicy w wieku między **18 a 21 lat**. Każda z drużyn w analizowanej bazie posiada drużynę młodzieżową do 21 lat. Zgodnie z diagramem wprowadzeni wcześniej do drużyny seniorskiej zawodnicy (między 18 a 21 rokiem życia) nie cieszą się odrazu skutecznością na poziomie starszych zawodników, ale czy wprowadzeni wcześniej zawodnicy w przyszłości cechują się lepszą skutecznością dzięki zdobytemu doświadczeniu?

```{r}
#Tworzenie pomocniczej ramki danych
data_pom6 <- data %>%
  filter(Age > 18 & Age <= 21)
#Flitrowanie piłkarzyna po kolumnie "Player" którzy zostali wprowadzeni między 18 a 21 rokiem życia
data_pom6 <- data %>%
  filter(Player %in% data_pom6$Player)
#Odrzucanie obserwacji miedzy 18, a 21 rokiem życia, aby zobaczyc czy po tym okresie zaczeli cechować się wyższą skutecznością
data_pom6 <- data_pom6 %>%
  filter(Age > 21)
#Tworzenie ramki z piłkarzami powyżej 21 roku życia którzy, zadebiutowali po tym wieku
data_pom7 <- data %>%
  filter(Age > 21 & !(Player %in% data_pom6$Player))
#Łączenie obserwacji ze stworzeniem dodatkowej kolumny
data_early_start <- bind_rows(
  data_pom6 %>% mutate(early_start = TRUE),
  data_pom7 %>% mutate(early_start = FALSE))
```

```{r}
#Tworzenie wykresu
ggplot(data_early_start, aes(x = G_minus_xG_Expected, fill = as.factor(early_start))) +
  geom_density(alpha = 0.6) +
  labs(
    title = "Rozkład skuteczności zawodników powyżej 21 roku życia",
    x = "Skuteczność",
    y = "Gęstość",
    fill = ""
  ) +
  scale_fill_manual(values = c("TRUE" = "#404080", "FALSE" = "mediumseagreen"),
                    labels = c("TRUE" = "Debiut przed 21 rokiem życia", "FALSE" = "Debiut po 21 roku życia")) +
  theme_minimal() +
  theme(
    axis.title.x = element_text(size = 12),
    axis.text = element_text(size = 12),
    axis.text.x = element_text(size = 14, color = "black"),
    axis.title.y = element_text(size = 12),
    plot.title = element_text(size = 16, hjust = 0, color = "black"),
    panel.grid = element_blank())
```

Na wykresie powyżej funkcje gęstości prawie się pokryły. **U zawodników debiutujących poniżej 21 roku życia nie widać wielkich różnic w skuteczności!** Więc być może kluby (z analizowanych 5 najlepszych lig) powinny bardziej skupić się na innych czynnikach niż wiek debiutu przy wyborze nowych nabytków (jeśli są to nabytki z analizowanych lig), oraz podejmować dezycje o promowaniu młodych zawodników w opraciu o bardziej kompleksowe analizy. Widać także, że ilość bramek zawodników debiutujących w wieku powyżej 21 lat była minimalnie lepiej przewidywana przez algorytm Expected goals.

## Ogólne spojrzenie na skuteczność oraz liczbę strzałów i średnią odległość od bramki przeciwnika

```{r, warning=FALSE}
#Tworzenie wykresu 3d
plot_ly(
  data = data,
  x = ~Dist_Standard,
  y = ~Sh_Standard,
  z = ~G_minus_xG_Expected,
  color = ~Age_Group,
  colors = "Blues",
  type = "scatter3d",
  mode = "markers",
  text = ~paste(
    "<b>Player:</b>", Player, "<br>",
    "<b>Średni dystans od bramki przeciwnika:</b>", Dist_Standard, "<br>",
    "<b>Ilość strzałów:</b>", Sh_Standard, "<br>",
    "<b>Skuteczność:</b>", G_minus_xG_Expected, "<br>",
    "<b>Wiek:</b>", Age, "<br>",
    "<b>Sezon:</b>", Season_End_Year),
  hoverinfo = "text") %>%
  layout(
    scene = list(
      xaxis = list(title = "Średni dystans od bramki przeciwnika"),
      yaxis = list(title = "Ilość strzałów"),
      zaxis = list(title = "Skuteczność")),
    title = "")
```

Przykładowe obserwacje jakie możemy zauważyć ze względu na:

**Średni dystans strzałów:**

a\) Nie ma zawodnika, który posiada w tej statystyce wartość powyżej 30 i oddał więcej niż 5 strzałów.

b\) Wartość ta u większości piłkarzy oscyluje między 10 a 25 metrów.

**Liczba oddanych strzałów:**

a\) Jedynie 6 piłkarzom udało się przebić barierę 150 strzałów w sezonie: Cristiano Ronaldo, Lionel Messi, Harry Kane, Lorenzo Insigne, Rober Lewandowski, oraz Edin Džeko.

b\) Można zaobserwować tendencję, że wraz ze spadkiem liczby strzałów rośnie liczba piłkarzy charakteryzujących się takimi statystykami.

**Skuteczność:**

a\) Najbardziej skuteczni zawodnicy :

Lionel Messi (sezon 2018/19) – Skuteczność = 12,2 .

Alexander Sørloth (sezon 2023/25) – Skuteczność = 10,7.

Paulo Dybala (sezon 2017/18, 23 lata) – Skuteczność = 9,8.

Robert Lewandowski (sezon 2020/21) – Skuteczność = 9,7.

b\) Najmniej skuteczny zawodnik:

Robert Lewandowski (sezonie 2018/19) - Skuteczność = -8,5

## Podział na klastry - ze względu na skuteczność i grupę wiekową

```{r}
#Wybór cech
data_cluster <- data %>%
  select(Age_Group, G_minus_xG_Expected)
# Przekształcenie pozycji na liczby
data_cluster$Age_Group <- as.numeric(factor(data_cluster$Age_Group))
# Normalizacja danych
data_cluster_scaled <- scale(data_cluster)
#Tworzenie wykresu "łokcia"
fviz_nbclust(data_cluster_scaled, kmeans, method = "wss")
```

```{r}
#Tworzenie wykresu "silhouette"
fviz_nbclust(data_cluster, kmeans, method = "silhouette", k.max = 6)
```

Na podstawie 2 przedstawionych wyżej kryteriów (wykres "elbow" i "silhouette") , dane zostały podzielone na 3 klastry.

```{r}
#Ustalenie ziarna
set.seed(12)
#Tworzenie klastrów
optimal_cluster <- kmeans(data_cluster, centers = 3, iter.max = 25)
#Wizualizacja
fviz_cluster(optimal_cluster, data = data_cluster, labelzise = 0)
#Dodanie klastrów do ramki data_cluster
data_cluster$Cluster <-optimal_cluster$cluster
#Dodanie klastrów do ramki data
data$Cluster <- optimal_cluster$cluster
```

Na powyższym wykresie widać, że algorytm podzielił dane na:

1\) Zawodników powyżej 26 roku życia, nie wyrózniających się wybitną skutecznością

2\) Zawodników cechujących się wybitną skutecznością, niezależnie od wieku

3\) Zawodników młodszych niż 26 lat, nie wyróżniających się wybitną skutecznością

Poniżej zamieszczono tabele pomagającą wyszukać obserwacje, by móc sprawdzić do jakiego klastra została ona przydzielona.

```{r, warning=FALSE}
#Tworzenie pomocniczej ramki
data_pom7 <- data %>%
  select(Player, Season_End_Year, Cluster)
#Wyświetlanie
datatable(data_pom7)
```

**Przykładowo:**

Robert Lewandowski w sezonach 2017/18, 2020/21, 2021/22, 2022/23 został przez algorytm zakwalifikowany jako zawodnik cechujący się wybitną skutecznością. Natomiast w pozostałych sezonach (również w obecnym) jako zawodnik powyżej 26 roku życia, nie wyróżniający się wybitną skutecznością.

Lionel Messi w sezonach od 2017/18 do 2020/21 został zakwalifikowany jako zawodnik cechujący się wybitną skutecznością. Natomiast od sezonu 2021/22 stał się zawodnikiem w grupie powyżej 26 roku życia, nie wyróżniający się wybitną skutecznością.

## Podsumowanie

Powyższa analiza częsciowo potwierdziła przyjętą tezę. Potwierdziła ona fakt, że piłkarze na pozycji napastnika są najbardziej skuteczni. Natomiast teza nie została potwierdzona w obszarze kraju pochodzenia piłkarza, gdyż w pierwszej szóstce krajów z najlepszą średnią skutecznością znalazły się tylko 2 kraje europejskie (Gruzja i Słowenia, lecz po odrzuceniu krajów zawierających mniej niż 15 piłkarzy). Ponadto teza nie została potwierdzona w zakresie najlepszej ligi, gdyż nie wykryto różnic w średniej skuteczności między analizowanymi ligami. W tezie przyjęto doświadczonych zawodników jako najbardziej skutecznych, jednak zgodnie z analizami wnioskujemy, że najmłodsza grupa Juniorów (do 18 roku życia) była najbardziej skuteczna, chociaż zdecydowanie najmniej liczna. Na drugim miejscu uplasowała się natomiast najbardziej liczna grupa piłkarzy młodych (21-26 lat). Zgodnie z podziałem na klastry możliwa jest ocena historii każdego piłkarza w obszarze skuteczności i z podziałem na sezony.

Powyższe wyniki mają potencjał wykorzystania do optymalizacji procesów transferowych.
